【裁判字號】    95,訴,348
【裁判日期】    951226
【裁判案由】    偽造有價證券
【裁判全文】
臺灣士林地方法院刑事判決               95年度訴字第348號
公  訴  人  臺灣士林地方法院檢察署檢察官
被      告  丙○○
選任辯護人  陳麗真律師
上列被告因偽造有價證券案件，經檢察官提起公訴（94年偵字第
10885號、94年偵緝字第793號），本院判決如下：
    主  文
丙○○共同意圖供行使之用，而偽造有價證券，處有期徒刑壹年
拾月，緩刑肆年。扣案如附表編號一所示部分之本票、附表編號
二、三所示之署押（含簽名、印文）均沒收之。
    事  實
一、丙○○為匯喬傳播文化事業股份有限公司（下稱匯喬公司）
    負責人，於民國92年11月間，因遭地下錢莊催債無力償還，
    遂與該地下錢莊冒稱為匯喬公司「彭經理」之不詳姓名成年
    男子，基於不法所有之犯意聯絡，共同謀議以向汽車公司詐
    購汽車後再典當取財之方式償債，即約由丙○○出面向汽車
    公司用分期付款方式購車，而於詐得車輛後交由地下錢莊典
    當得款以抵償丙○○積欠之債務本息約新台幣 (下同) 20多
    萬元。嗣由「彭經理」偕同桃園縣中壢市○○路167 號2 樓
    桃苗汽車股份有限公司之汽車業務員甲○○至匯喬公司位於
    台北市○○路54號8 樓之辦公處所與丙○○商談購車事宜，
    丙○○則於92年11月13日，在上揭處所，佯以動產擔保附條
    件買賣方式，向和潤企業股份有限公司（下稱和潤公司）依
    每月1 期共分48期支付部分車款75萬元之條件，購買車牌07
    91-HC 號自用小客車1 台（下稱本案車輛），丙○○明知其
    友人乙○○並無擔任貸款連帶保證人之意，惟因受債務所逼
    迫，雖預見「彭經理」會以乙○○之名義作為連帶保證人而
    偽造其署押或印文，仍與「彭經理」基於共同偽造有價證券
    及偽造私文書之犯意聯絡，未經乙○○同意而提供其身分證
    影本等資料予「彭經理」，並由「彭經理」在本票「共同發
    票人欄」、授權書「立授權書人即本票發票人欄」及動產擔
    保附條件買賣契約書「乙方連帶保證人欄」內偽造乙○○之
    署押、印文，並於偽造完成後，將上揭本票、文件交由甲○○向和潤公司行使，供辦理分期付款買賣契約之用，足生損
    害乙○○及和潤公司對債務人徵信之正確性，並致和潤公司
    因此陷於錯誤，誤以為丙○○欲購買本案車輛及乙○○有擔
    任保證人、本票發票人之意，而交付本案車輛給丙○○。丙○○為動產擔保交易之債務人，竟意圖不法之利益，於92年
    11 月 下旬某日取得本案車輛後，旋在桃園縣中壢市某處，
    把車輛交付給「彭經理」向不詳當鋪典當得款，而丙○○則
    按月繳納汽車貸款1 萬9,750 元。迄94年1 月間，因丙○○
    無力再清償汽車貸款，經和潤公司尋找本案車輛未果，始悉
    上情。
二、案經和潤公司告訴代理人林柏均訴請臺灣士林地方法院檢察
    署檢察官偵查起訴。
    理  由
一、訊據被告丙○○固坦承於92年11月間遭地下錢莊催討所欠本
    息約20多萬元債務，地下錢莊的人有偕同甲○○至被告位於
    台北市○○路之匯喬公司營業處所洽談購車事宜，被告有提
    供乙○○身分證影本及其自己之身分證、匯喬公司營利事業
    登記證等文件資料給甲○○，並按月繳付分期車款迄於94年
    1 月間，因無力清償才未繼續繳款；然矢口否認涉有上開犯
    行，辯稱：與所謂自稱為「彭經理」之男子並不認識，未與
    該地下錢莊之人共同謀議以向汽車公司詐購汽車之方式償債
    ，亦未於本票、授權書或動產擔保附條件買賣契約書上偽造
    乙○○之簽名或印文，交付乙○○身分證影本係受地下錢莊
    之逼迫，非出於共同犯意聯絡，車款已繳付13期共20幾萬元
    ，沒有詐欺之不法意圖，又和潤公司未將本案車輛點交被告
    ，所以不是被告取得本案車輛後再交付「彭經理」云云。經
    查：
  (一)上開事實，有如附表編號一之本票、附表編號二之授權書、
    附表編號三之動產擔保交易附條件買賣契約書、動產擔保交
    易附條件買賣設定登記申請書、郵政劃撥儲金存款收據、和
    潤公司應收帳款客戶繳款明細表等在卷足憑。
  (二)如附表編號一所示之本票及編號二、三所示文件上之證人即
    被害人乙○○之署押及印文，均係偽造者，乃被告所不否認
    ，且據乙○○於本院審理中結證陳稱，動產擔保附條件買賣
    契約書、本票及授權書上的簽名、蓋章都不是伊所為的、丙○○將其身分證影本交給地下錢莊也沒有經過其同意（本院
    95年6 月13日筆錄第5 頁），並提出其與和潤公司間，臺灣
    臺北地方法院簡易庭94年度北簡字第21224 號確認本票債權
    不存在事件之民事簡易判決影本附卷，故足認上揭本票及文
    件確屬偽造。復據被告並於偵查中自白：「錢莊的人跟我說
    甲○○是公司的汽車代表，錢莊的人說我欠錢莊20幾萬元，
    可以用車子去抵」（94偵緝793卷第62頁）、「買賣契約書
    及本票上的簽名不是我簽的，但我公司有乙○○的資料，我
    是有提供給和潤公司。」、「我買車他們要我提供1個人當
    保證人，所以我就提供乙○○。」（94偵10885卷第12至13
    頁），核於證人甲○○於本院結證陳述，有位自稱「彭經理
    」之人表示其公司要購買公務車，而帶伊至其台北之公司，
    與被告第一次見面，第二次碰面時被告有拿自己及連帶保證
    人之身分證影本給伊，是因為和潤公司審核後所要求的（本
    院95年10月3 日筆錄第3 至4 頁），即證明被告為辦分期購
    車，確有提供乙○○之身分證影本予業務員甲○○，作為向
    和潤公司辦理汽車分期付款之連帶保證人用，故被告就購買
    本案車輛乙事殊難諉稱不知情。被告為匯喬公司負責人，社
    會經驗豐富，且自承以前曾分期購車，應知成立分期付款買
    賣契約之連帶保證人，必須簽名及蓋章於契約書，況且既知
    有75萬元之車款要以分期付款方式支付，汽車公司必定會要
    求買受人與連帶保證人共同簽發本票，以供擔保，故被告應
    可預見「彭經理」為取得本案車輛，必會偽造乙○○之署押
    及印文於相關之文件及本票上。衡諸常情，若非被告出面配
    合及提供資料供向和潤公司洽商分期付款購車，「彭經理」
    即無從獲取本案車輛，進而被告欠地下錢莊之債務即無從抵
    償，是以被告為免遭追討債務，仍然配合為之，任由「彭經
    理」以其名義為買受人及乙○○名義為連帶保證人而向和潤
    公司分期付款購車，足生損害於乙○○及和潤公司徵信之正
    確性，其與「彭經理」間基於犯意聯絡與行為分擔，而共同
    實行偽造上揭本票及文件，並向和潤公司行使之犯罪事實，
    甚為明確，堪予認定。又被告提供乙○○之身分證影本及行
    動電話等個人資料予和潤公司之過程，「彭經理」並非全程
    在場，卻未見有向和潤公司為任何警示或異議，是縱因遭地
    下錢莊逼債，已走投無路，然顯尚未達喪失意思自由之程度
    ，被告關於係受脅迫而交付乙○○之身分證影本之辯解，殊
    不足採。
  (三)次，和潤公司售予被告之本案車輛，分期本金為75萬元，而
    依被告自白，伊於92年11月間因積欠地下錢莊20幾萬元，無
    力償還，財務狀況很糟，沒辦法再付錢（見94偵緝793 卷第
    55頁），足見被告向和潤公司洽購車輛時，應自知根本無償
    還上揭價款之能力。又被告明知地下錢莊要伊購車，目的即
    在於取得車輛後交給地下錢莊處理，而透過變賣或典當方式
    換取金錢，用來抵償被告積欠地下錢莊之債務，而將被告無
    法清償之不利益轉由和潤公司承受，故購車過程本質上為一
    種詐術之運用。再以，被告明知乙○○未同意擔任其連帶保
    證人，亦未於購車之文件上簽名或蓋印，日後必然不會為其
    負責連帶清償未了之債務，和潤公司之債權將受損害，竟出
    於自己不法所有之意思，與「彭經理」共同行使偽造之上揭
    本票及文件，使和潤公司陷於錯誤而與之交易，並交付本案
    車輛，故被告與「彭經理」基於犯意聯絡與行為分擔而共同
    詐欺取財之事實，亦堪認定。被告雖按月交付分期車款長達
    一年，然此係屬犯罪成立後之補救行為，應無解於犯罪之成
    立。
  (四)被告於「彭經理」取得本案車輛之當天下午，即至當鋪將車
    輛典當，此有被告偵查中自白：「我有買1 台0791- HC的車
    子，車子已經拿去當了，是1 個錢莊的人及汽車公司業務員
    帶我去的，我在92年11月時買車，車子一買來就被押去當鋪
    當了」（94偵緝793 卷第27頁），核與證人即告訴代理人林
    柏均於本院審理時結證所表示：「我們知道這部車有被典當
    ，因為有當鋪會來知會我們，約在93年就有當鋪來找我們，
    約是我們交車給葉的半年後」（本院95年6月13日筆錄第7
    頁以下），及證人甲○○於本院所述：「交車之後，我們就
    在當鋪碰面」（本院95年10月3 日筆錄第8 頁）、「早上交
    車，大約下午三、四時就到當鋪」（同上第12頁）之證詞相
    符，衡諸動產擔保之附條件買賣雖由出賣人於全部價金受償
    前，保留車輛之所有權，惟實務上車輛的行車執照上仍係登
    記買受人為車主，被告為本案車輛之登記車主，地下錢莊欲
    將車輛典當，必然不會用自己的真實身分為之，而須由被告
    出面典當，故綜上情節及事證，被告辯稱沒有實際點交受領
    本案車輛及沒有移轉車輛予地下錢莊云云，即不足採，被告
    違反動產擔保交易法第38條之犯罪事實，應堪認定。
二、被告行為後，94年2月2日修正公布之刑法，於95年7月1日施
    行，而刑法第2 條係規範行為後法律變更所生新舊法律比較
    適用之準據法，是刑法第2 條本身雖經修正，但該條文既屬
    適用法律之準據法，本身尚無比較新舊法之問題，應逕適用
    裁判時即修正後刑法第2 條規定以決定適用之刑罰法律。按
    行為後法律有變更者，適用行為時之法律。但行為後之法律
    有利於行為人者，適用最有利於行為人之法律，修正後刑法
    第2條第1項定有明文。又比較時應就罪刑有關之共犯、未遂
    犯、想像競合犯、牽連犯、連續犯、結合犯，以及累犯加重
    、自首減輕暨其他法定加減（如身分加減）與加減例等一切
    規定，綜其全部罪刑之結果而為比較。茲就本案罪刑綜合比
    較如下：
  (一)修正後之刑法刪除第55條關於牽連犯之規定，本件被告所犯
    上開詐欺取財、行使偽造私文書、偽造有價證券等罪及違反
    動產擔保交易法第38條之罪間具牽連犯關係，依修正前即行
    為時之規定，應從一重處斷，依修正後之刑法已刪除牽連犯
    之規定，則應依數罪併罰規定分論併罰，比較新舊法之規定
    ，修正後之規定並非較有利於被告。
  (二)罰金刑部分，刑法分則編各罪所定罰金刑之貨幣單位原為銀
    元，修正前刑法第33條第5 款規定「罰金：1 元（銀元）以
    上」，而依罰金罰鍰提高標準條例規定，就72年6 月26日前
    修正之刑法部分條文罰金數額提高2 至10倍，其後修正者則
    不提高倍數，並依現行法規所定貨幣單位折算新臺幣條例規
    定，以銀元1 元折算新臺幣3 元；修正後刑法第33條第5 款
    規定「罰金：新臺幣1000元以上，以百元計算之」，刑法第
    33條第5 款所定罰金貨幣單位經修正為新臺幣後，刑法分則
    各罪所定罰金刑之貨幣單位亦應配合修正為新臺幣，為使刑
    法分則編各罪所定罰金之最高數額與刑法修正前趨於一致，
    乃增訂刑法施行法第1 條之1 「中華民國94年1 月7 日刑法
    修正施行後，刑法分則編所定罰金之貨幣單位為新臺幣。94
    年1 月7 日刑法修正時，刑法分則編未修正之條文定有罰金
    者，自94年1 月7 日刑法修正施行後，就其所定數額提高為
    30倍。但72年6 月26日至94年1 月7 日新增或修正之條文，
    就其所定數額提高為3 倍」。從而，刑法分則編各罪所定罰
    金刑之最高數額，於上開規定修正後並無不同，惟修正後刑
    法第33條第5 款所定罰金刑最低數額，較之修正前提高，自
    以修正前刑法第33條第5 款規定較有利於被告。
  (三)至於修正前刑法第28條規定「二人以上共同實施犯罪之行為
    者，皆為正犯。」，修正後刑法第28條規定「二人以上共同
    實行犯罪之行為者，皆為正犯。」，剔除未參與犯罪實行行
    為之預備及陰謀共同正犯，對本件被告及不詳姓名成年男子
    「彭經理」而言，均已參與實行行為，修正前後之規定，無
    何有利或不利之情形。
  (四)新法第57條、第59條之規定，為法院就刑之裁量及酌減審認
    標準見解之明文化，非屬法律之變更。
  (五)綜上比較結果，應適用行為時即修正前之刑法規定處斷。
  (六)另修正刑法係自95年7 月1 日起施行，在此之前，刑法分則
    編有關罰金刑之貨幣單位係銀元；且依刑法分則編應處罰金
    者，應適用罰金罰鍰提高標準條例第1 條之規定；亦即應按
    各該具體條文制定或修正之時間先後，定其提高之倍數。惟
    被告行為後，刑法施行法增訂第1條之1，於95年6 月14日經
    總統公布，並自同年7月1日起施行；該條規定：「中華民國
    94年1月7日刑法修正施行後，刑法分則編所定罰金之貨幣單
    位為新臺幣。94年1月7日刑法修正時，刑法分則編未修正之
    條文定有罰金者，自94年1月7日刑法修正施行後，就其所定
    數額提高為30倍。但72年6 月26日至94年1月7日新增或修正
    之條文，就其所定數額提高為3 倍」。亦即自95年7月1日起
    ，刑法分則編所定罰金之貨幣單位，由原來之銀元改為新臺
    幣；且94年1月7日刑法修正時，刑法分則編未修正之條文定
    有罰金者，自95年7月1日起，有關罰金之數額提高為30倍。
    刑法第201 條第1 項及第339 條第1 項之罪自24年7 月1 日
    施行後即未再修正，依增訂刑法施行法第1 條之1 之規定，
    其罰金以新台幣為單位，數額應提高30倍。此與增訂前之罰
    金以銀元為單位，且適用罰金罰鍰提高標準條例第1 條前段
    之結果應提高10倍，而新台幣與銀元之比例為1 ：3 ，換算
    結果亦為30倍者，並無不同。亦即增訂刑法施行法第1 條之
    1 之意旨，僅在使刑法規範之罰金刑之貨幣單位，一律改為
    新台幣，並使增訂前後有關罰金刑提高之倍數一致，對被告
    而言，並無有利、不利之比較適用之問題，且此增訂之規定
    應屬罰金罰鍰提高標準條例第1 條但書之情形，當無同條前
    段規定之適用，自應逕行適用刑法施行法第1 條之1 之規定
    。
三、按行使偽造有價證券，以取得票面價值之對價，固不另論詐
    欺罪，但如以偽造之有價證券供作擔保或作為新債清償而借
    款，則其借款行為，為行使偽造有價證券以外之另一行為，
    其間有方法結果關係，應論以詐欺罪之牽連犯（最高法院86
    年度台上字第4610號判決意旨參照）。是核被告所為，其偽
    造如附表編號一所示之本票，係犯刑法第201條第1項之偽造
    有價證券罪；其偽造如附表編號二、三所示之文件，係犯刑
    法第210 條之偽造私文書罪，其進而以附表編號一所示之本
    票及編號二、三所示之文件向和潤公司行使以辦理分期付款
    而詐得本案車輛，應另犯刑法第339條第1項之詐欺取財罪；
    被告為動產擔保交易之債務人，而將擔保標的物即本案車輛
    移轉給地下錢莊，係犯動產擔保交易法第38條之罪。被告與
    不詳姓名成年男子「彭經理」2 人間，就上開詐欺取財、行
    使偽造私文書、偽造有價證券等罪，有犯意聯絡及行為分擔
    ，為共同正犯。至被告偽造本票後進而行使之犯行，應為偽
    造之高度行為所吸收，不另論罪；被告偽造署押及印文，為
    偽造文書之方法，而偽造文書原意在於行使，則行使此項偽
    造之文書時，其低度之偽造行為，自應為高度之行使行為所
    吸收，祇應成立刑法第216 條之行使偽造文書罪。被告所犯
    上開數罪間，有方法行為與目的行為之牽連關係，應依修正
    前刑法第55條規定，從一重依偽造有價證券罪處斷。被告因
    經濟上困窘，迫於地下錢莊逼債，一時失慮，而為上開犯行
    ，且犯後仍繼續繳付分期車款逾一年，償還金額達20萬餘元
    ，已竭盡所能以減少被害人之損失，足見其良心未泯，態度
    良好等情，認被告之惡性及犯罪情狀，在客觀上顯足以引起
    一般之同情，若宣告處以偽造有價證券之法定最低度刑有期
    徒刑3 年，猶嫌過苛，情輕法重，且本案和潤公司之對保手
    續，內部控管亦有疏失，乃依現行刑法第59條之規定酌減其
    刑。爰審酌被告犯罪動機、目的、手段、素行、智識程度、
    生活狀況等一切情狀，量處有期徒刑如主文，以示懲儆。又
    被告前因故意犯罪受有期徒刑以上刑之宣告，執行完畢後，
    五年以內未曾因故意犯罪受有期徒刑以上刑之宣告，有臺灣
    高等法院被告前案紀錄表1 件在卷可參，符合修正後之刑法
    第74條第1 項第2 款規定（參見最高法院95年5 月23日第8
    次刑事庭會議決議），本院審酌被告偶因一時輕率失慮，致
    罹本罪，且經此偵、審程序及刑之宣告，被告自當知所警惕
    ，信無再犯之虞，本院綜核各情，認所宣告之刑，以暫不執
    行為適當，爰併諭知緩刑4 年，用啟自新。如附表編號一所
    示之偽造本票部分及編號二、三之偽造署押、印文，應分別
    依刑法第205 條及第219 條之規定，併予宣告沒收。
據上論斷，應依刑事訴訟法第299條第1項前段，刑法第2條第1項
前段、動產擔保交易法第38條、刑法第11條前段、修正前刑法第
28條、刑法第201 條、第216 條、第210 條、第339 條第1 項、
修正前刑法第55條、刑法第59條、第74條第1項第2款、罰金罰鍰
提高標準條例第1條前段、刑法施行法第1條第1項、第2項前段、
刑法第205條、第219條，判決如主文。
本案經檢察官王以文到庭執行職務
中    華    民    國    95    年    12    月    26    日
                  刑事刑事第一庭審判長法  官  洪英花
                                      法  官  雷雯華
                                      法  官  林清吉
以上正本證明與原本無異。
如不服本判決，應於判決送達後10日內，向本院提出上訴狀。
                                      書記官  張茹茵
中    華    民    國    95    年    12    月    26    日
附錄本案論罪科刑法條：
中華民國刑法第201條
意圖供行使之用，而偽造、變造公債票、公司股票或其他有價證
券者，處3 年以上10年以下有期徒刑，得併科3 千元以下罰金。
行使偽造、變造之公債票、公司股票或其他有價證券，或意圖供
行使之用，而收集或交付於人者，處1 年以上7 年以下有期徒刑
，得併科3 千元以下罰金。
中華民國刑法第210條
偽造、變造私文書，足以生損害於公眾或他人者，處5 年以下有
期徒刑。
中華民國刑法第216條
行使第210 條至第215 條之文書者，依偽造、變造文書或登載不
實事項或使登載不實事項之規定處斷。
中華民國刑法第339條
意圖為自己或第三人不法之所有，以詐術使人將本人或第三人之
物交付者，處5 年以下有期徒刑、拘役或科或併科1 千元以下罰
金。
以前項方法得財產上不法之利益或使第三人得之者，亦同。
前二項之未遂犯罰之。
動產擔保交易法第38條
動產擔保交易之債務人，意圖不法之利益，將標的物遷移、出賣
、出質、移轉、抵押或為其他處分，致生損害於債權人者，處三
年以下有期徒刑、拘役或科或併科六千元以下之罰金。
附表：
┌───┬─────────────────────┐
│      │ 面額柒拾伍萬元、開立日期為92年11月13日、 │
│編號一│ 到期日為93年4 月13日之本票（「乙○○」為 │
│      │ 發票人名義之偽造部分）。                 │
│      │                                          │
├───┼─────────────────────┤
│      │ 授權書立授權書欄「乙○○」之署押及印文各 │
│編號二│ 壹枚。                                   │
│      │                                          │
├───┼─────────────────────┤
│      │ 「動產擔保交易附條件買賣契約書」保證人欄 │
│編號三│ 「乙○○」之署押及印文各壹枚。           │
│      │                                          │
└───┴─────────────────────┘


司法院資訊處製作；財團法人民間司法改革基金會備份。
